【裁判字號】    97,易,1223
【裁判日期】    980410
【裁判案由】    詐欺等
【裁判全文】
臺灣高雄地方法院刑事判決              97年度易字第1223號
公  訴  人  臺灣高雄地方法院檢察署檢察官
被      告  乙○○
選任辯護人  吳永發律師
            沈志祥律師
上列被告因詐欺等案件，經檢察官提起公訴（97年度偵字第1469號）
，本院判決如下：
   主  文
乙○○無罪。
   理  由
一、公訴意旨略以：被告乙○○與告訴人己○○係朋友關係，且
    平時有借貸關係。緣告訴人己○○因信用不良無法貸款購車
    ，乃商請被告乙○○出具名義向聯邦商業銀行九如分行貸款
    新台幣（下同）70萬元，而於民國92年5 月9日向戊○○購
    得車牌號碼：YP-7833號BENZ廠E230型自用小客車1部（下稱
    系爭車輛），登記於被告乙○○名下，仍由告訴人己○○使
    用。嗣於95年6 月19日，因系爭車輛遭拖吊須由登記名義人
    出面辦理領車相關事宜，告訴人己○○乃聯絡被告乙○○處
    理，詎被告乙○○明知己○○為車輛之實際所有人，其僅為
    登記名義人並未實際擁有該車之所有權，竟意圖為自己不法
    之所有，基於詐欺之犯意，先向告訴人己○○佯稱：因忙無
    法前往及配合領車須給付報酬等語，以拖延告訴人己○○領
    車時間，繼則前往位於高雄市苓雅區○○○路拖吊場，向拖
    吊場保管人員佯稱其係所有權人，致保管人員陷於錯誤，遂
    令被告乙○○將該車拖離拖吊場。被告乙○○亦明知該車之
    行車執照並未遺失，為圖順利處分該車，竟基於使公務員登
    載不實之犯意，於95年9 月1 日，前往高雄市○○區○○路
    71號高雄市監理處，以行車執照遺失為由，填載汽（機）車
    各項異動登記書1 份，申請辦理牌照繳銷及行車執照補發事
    宜，致使該管不知情之公務員，登載此不實事項於職務上所
    掌之公文書，並據以於95年9 月26日核發4579-XD 號之牌照
    及行車執照，且於95年11月1 日將系爭車輛過戶予王錦賢，
    足以生損害於告訴人己○○、監理機關對車籍管理之正確性
    。嗣告訴人己○○發覺車輛遺失而向監理機關查證，始知車
    輛已遭過戶。因認被告涉犯刑法第339 條第1 項之詐欺取財
    罪及同法第214 條之使公務員登載不實罪嫌等語。
二、按犯罪事實應依證據認定之，無證據不得認定犯罪事實；不
    能證明被告犯罪者，應諭知無罪之判決，刑事訴訟法第154
    條第2項、第301條第1項分別定有明文。又事實之認定，應
    憑證據，如未能發現相當證據，或證據不足以證明，自不能
    以推測或擬制之方法，為裁判基礎（最高法院40年台上字第
    86號判例參照）。而告訴人之告訴，係以使被告受刑事訴追
    為目的，是其陳述是否與事實相符，仍應調查其他證據以資
    審認（最高法院52年台上字第1300號判例參照）。另認定犯
    罪事實所憑之證據，雖不以直接證據為限，間接證據亦包括
    在內；然而無論直接或間接證據，其為訴訟上之證明，須於
    通常一般之人不致有所懷疑，而得確信其為真實之程度者，
    始得據為有罪之認定，倘其證明尚未達到此一程度，而有合
    理之懷疑存在時，即無從為有罪之認定（最高法院76年台上
    字第4986號判例參照）。再者，刑事訴訟法第161條第1項明
    定：檢察官就被告犯罪事實，應負舉證責任，並指出證明之
    方法。依此，檢察官對於起訴之犯罪事實，應負提出證據及
    說服之實質舉證責任。倘其所提出之證據，不足為被告有罪
    之積極證明，或其指出證明之方法，無從說服法院形成被告
    有罪之心證，基於無罪推定之原則，自應為被告無罪判決之
    諭知（最高法院92年台上字第128號判例意旨參照）。
三、證據能力部分：
(一)、按被告以外之人於偵查中向檢察官所為之陳述，除顯有不可
    信之情況者外，得為證據。刑事訴訟法第159條之1第2項定
    有明文。被告以外之人於偵查中向檢察官所為陳述，雖為審
    判外之陳述，然依刑事訴訟法之規定，檢察官係代表國家偵
    查犯罪、實施公訴，依法有訊問被告、證人、鑑定人權利之
    人；且於實務運作時，檢察官偵查中向被告以外之人所取得
    之陳述，原則上均能遵守法律規定，不致於違法取供，故可
    信度極高，自得為證據。被告於本院準備程序中對於證人甲○○、己○○上開詢問筆錄之證據能力，有所爭執，然本院
    審酌證人甲○○、己○○於偵查中向檢察官所為陳述，並無
    非法取供等非任意之陳述，亦無其他足認該陳述有何顯不可
    信之情事，且經具結，依上開規定，該陳述得作為本案證據
    。
(二)、被告以外之人於審判外之陳述，雖不符前4條之規定，而經
    當事人於審判程序同意作為證據，法院審酌該言詞陳述或書
    面陳述作成時之情況，認為適當者，亦得作為證據，刑事訴
    訟法第159條之5第1項定有明文。本案被告及檢察官均對本
    院所引用下列證據，同意作為本案證據使用，本院審酌各該
    證據作成之情況，並無不法取供等非任意性情況，認為適當
    ，爰依上開規定作為證據。
四、公訴意旨認被告涉有詐欺取財及使公務員登載不實罪嫌，無
    非係以告訴人己○○之指訴、證人甲○○及戊○○之證述、
    汽車買賣合約書、匯款憑條、高雄市監理處96年10月22日高
    市監密二字第0960025622號函及附件最新車籍查詢列印資料
    、汽車各項異動登記書各1 份等為據。訊據被告乙○○固坦
    認曾至拖吊場將系爭車輛取走，且以行車執照遺失為由申請
    牌照繳銷及行車執照補發事宜，惟堅詞否認有何詐欺取財及
    使公務員登載不實之犯行，辯稱：我是系爭車輛所有權人，
    錢是我支付的，而且行車執照確實已經遺失等語。經查：
(一)、被告與告訴人己○○夫妻有借貸關係，系爭車輛係戊○○以
    83萬元售出，汽車買賣合約書記載買受人為甲○○，然登記
    在被告名下，而其中70萬元係由被告向聯邦商業銀行九如分
    行（下稱聯邦商業銀行）貸款70萬元支付，系爭車輛多數時
    間為告訴人夫妻占有使用，貸款本利大部分係由告訴人夫妻
    匯入被告聯邦商業銀行支付，被告於95年6 月19日至拖吊場
    以車主身分將系爭車輛取走，95年9 月1 日前往高雄監理處
    ，以行車執照遺失為由，填載汽（機）車各項異動登記書，
    申請牌照繳銷及行車執照補發，並於95年11月1 日將系爭車
    輛過戶予王錦賢等情，業經告訴人己○○、甲○○及戊○○
    於偵查及本院審理中證述綦詳，且有白雲仙居合約書、借貸
    契約書、匯款憑條、本票、切結書、汽車買賣合約書、高雄
    市監理處96年10月22日高市監密二字第0960025622號函及附
    件最新車籍查詢列印資料、汽車各項異動登記書、高雄市監
    理處證明書各1 份在卷可稽（見偵卷第16、28、64至71、76
    至84、94至107 頁），且為被告肯認無訛，此部分事實至屬
    明確。
(一)、關於詐欺取財部分：
、查告訴人己○○夫婦與被告有借貸關係，而告訴人己○○夫
    婦與被告就告訴人己○○之債務是否清償完畢雙方仍有爭執
    等情，除被告於本院準備程序供稱：己○○尚欠我75萬元未
    清償等語（見本院卷二第11頁）；另己○○之配偶即證人甲○○於本院審理時證述：被告有借給我300 萬元左右，分2
    、3 筆借給我，借款時間分別是92年5 月9 日200 萬元，之
    後半年內又借了100 萬元，95、96年被告請兄弟來處理，我
    陸續還了半年，最後還款數額約不足本金30萬元，有簽立切
    結書結清，當時應包括己○○借款部分，但疏忽未記載己○○名字等語（見本院卷二第73至78頁）；又告訴人己○○於
    本院審理時證述：我個人有向被告借款，分別為25萬元、10
    萬元、30萬元，切結書寫結清，我們夫妻的債務就都結清了
    ，但切結書上卻漏寫了我的名字等語（見本院卷二第82頁）
    ，並有白雲仙居合約書、借貸契約書、匯款憑條、本票、切
    結書人在卷足證（見偵卷第28、84、94至107 頁），是告訴
    人己○○夫婦與被告有借貸關係，且就告訴人己○○之債務
    是否清償完畢雙方仍有爭執等情，堪可認定。故縱告訴人己○○主張其為系爭車輛實際所有權人，然上開切結書債務人
    確實僅記載甲○○而無告訴人己○○（見偵卷第84頁），雙
    方就債權債務是否清償完畢乙情尚未釐清，被告主觀上認為
    告訴人己○○尚積欠其75萬元債務，並非全然無據。
、再查，就系爭車輛購買之過程及車款來源，證人甲○○於本
    院審理時證述：當初看車2 次我與被告都有去看，購買系爭
    車輛的錢是我們支付，但錢的來源是向被告乙○○借的，當
    時是借用被告名義買車，但沒有約定何時車輛移轉到我們名
    下等語（見本院卷二第69頁）；證人己○○於本院審理時證
    述：當初看車時甲○○、我與被告都有去看等語（見本院卷
    二第79頁），佐以卷附被告聯邦商業銀行歷史明細表（見本
    院卷二第118-1 至118-7 頁），足認被告於購車時均在場，
    且車款70萬元部分係被告向聯邦商業銀行貸款支付。至告訴
    人己○○於本院審理時證稱：被告未曾使用系爭車輛，貸款
    每一期都是我支付等語（見本院卷二第79至81頁）。惟參諸
    證人甲○○於本院審理時證稱：被告只有前面使用系爭車輛
    1 、2 次而已等語（見本院卷二第70頁），告訴人夫婦就被
    告有無使用系爭車輛乙情，所述內容已有歧異，且依卷內貸
    款清償資料，亦非每期貸款均為告訴人夫婦所支付（詳如後
    述），是告訴人上開證述，是否可信，顯有疑義；另證人丁○○於本院審理時證述：有2 個月時間，每天我們都到SPA
    消費好幾次，都是由被告載我們去，被告回家也都開車號
    YP-7833 白色賓士汽車（即系爭車輛），我們在SPA 當中，
    他們牽車回來，甲○○說系爭車輛是被告的，當時有很多人
    在場，甲○○要我們學習被告，介紹朋友去SPA ，也有機會
    買到賓士車等語（見本院卷二第41至43頁）；證人庚○○於
    本院審理時證述：93年5 月時，己○○、甲○○帶著一位貸
    款人員到我工作的幼稚園，請被告用她的YP-7833 號白色賓
    士汽車貸款出來借錢給他們，當時我在旁邊有聽到。93年6
    、7 月我與被告到臺南找甲○○要車子，我親耳聽到甲○○
    說車子現在借給別人，無法還給被告等語（見本院卷二第46
    頁）；證人丙○○於本院審理時證述：YP-7833 號白色賓士
    汽車被告開回家很多次，當時我住家裡，我看過且經常坐等
    語（見本院卷二第50、51頁）。查證人丁○○、庚○○、丙○○上開證述內容就被告占有使用系爭車輛及被告要求告訴
    人夫婦還車等情證述綦詳，是被告辯稱其曾占有使用系爭車
    輛，且該車於告訴人夫婦使用期間，曾向甲○○要求還車等
    語，應為可採。再依系爭車輛貸款清償情形觀之，92年7 月
    至同年11月、93年1 月、同年5 月至少共計7 次，每月24,6
    11元貸款係由被告所支付，有帳戶明細表及中華郵政股份有
    限公司函及存款資料在卷足稽（見本院卷一第50至63頁、
    124 、125 頁），再參以證人甲○○於本院審理時證述：我
    們與被告乙○○之間的債權債務結清就是270 萬元，在我印
    象中是沒有包括被告乙○○補足的車貸款項等語（見本院卷
    第78頁），足見被告所支付上開172,277 元（24,611元×7
    ＝172,277 元）車款並未自告訴人己○○夫婦取回甚明。是
    由被告參與系爭車輛購買之過程、車款資金之籌措、系爭車
    輛登記之名義人、曾占有使用該車及支付部分貸款等情觀之
    ，被告主觀上認為其係實際所有權人亦非無據，被告主觀上
    既認為自己係實際所有權人，尚難謂其取回系爭車輛有不法
    所有之意圖。
、按刑法第339 條第1 項之詐欺罪，係以意圖為自己或第三人
    不法之所有，以詐術使人陷於錯誤，將本人或第三人之物交
    付為構成要件，如未使用詐術使人陷於錯誤，自不得以詐欺
    罪相繩。所謂以詐術使人交付，必係被詐欺人因其詐術而陷
    於錯誤，始為相當，若其所用方法，不能認為詐術，亦不致
    使人陷於錯誤，即不構成本罪（最高法院46年臺上字第260
    號判例參照）。查系爭車輛於92年5 月15日至95年10月31日
    間登記於被告名下，有最新車籍查詢列印資料附卷足稽（見
    偵卷第66頁），而系爭該車輛於95年6 月19日實際使用人為
    告訴人己○○，其因違規停車導致系爭車輛被拖吊至高雄市
    苓雅區○○○路拖吊場，卻因非該車登記之車主，且行車執
    照已遭竊遺失，無法領取系爭車輛，遂通知車主即被告前往
    領取等情，業經告訴人己○○於偵查及本院審理時證述明確
    （見偵卷第7 頁、本院卷二第80頁），而有關領取違規拖吊
    車輛之手續，高雄市政府交通局以98年2 月13日高市交停字
    第0980006006號函函覆本院：本局對違規車輛拖吊及管理作
    業規定，一般拖吊領車人須出示違規車輛行車執照正本（如
    遺失，可用監理所核發原始資料替代）並核對領車人駕駛執
    照或身分證件證本無誤即可放行；惟領車人非車主本人時，
    倘若無車輛行車執照正本或監理所核發原始資料，則無法放
    行車輛，並另通知車主儘速至拖吊保管場辦理領車手續；若
    為車主本人，可請現場值班員警以電腦查詢車藉資料核對（
    係屬為民服務性質，須配合本府警察局電腦作業，非一定作
    業程序）等語，有該函附卷足稽（見本院卷二第58頁）。依
    該函所示，領車人若非車主且未攜帶行車執照正本或監理所
    核發原始資料即無法領車，須由車主前往領取，經核對確為
    車主本人，雖未攜帶行車執照亦可領車，是被告基於車主本
    人之身分前往拖吊場領取系爭車輛，自屬正常之領車程序，
    並無以詐術欺罔之必要，實難認有施用詐術之行為，致拖吊
    場保管人員陷於錯誤之情事。
、綜上所述，被告與告訴人己○○就系爭車輛真正所有權人為
    何人雖互為爭執，然被告與告訴人己○○間尚有債權債務尚
    未釐清，且被告因參與系爭車輛購買、車款資金之籌措、登
    記為系爭車輛之車主、曾占有使用該車及支付部分貸款等情
    ，主觀上認為自己係實際所有權人，亦非無據，故尚難遽認
    被告至拖吊場取回該車係存詐欺取財之主觀犯意；而被告為
    系爭車輛登記名義人，其以車主身分前往拖吊場領取系爭車
    輛，亦難認其有施用詐術之行為而致拖吊場保管人員陷於錯
    誤之情形。
(二)、使公務員登載不實部分：
    按刑法第214 條使公務員登載不實罪之成立，以行為人明知
    申報登載事項為虛偽，仍捏造不實之事項，使公務員就該事
    項為不實之登載為成立要件。公訴人雖以被告明知該車之行
    車執照並未遺失，竟基於使公務員登載不實之犯意，以行車
    執照遺失為由，填載汽（機）車各項異動登記書1 份，申請
    辦理牌照繳銷及行車執照補發事宜，致使該管不知情之公務
    員，登載此不實事項於職務上所掌之公文書，並據以於95年
    9 月26日核發4579- XD號之牌照及行車執照，於95年11月1
    日將系爭車輛予王錦賢，足以生損害於告訴人己○○、監理
    機關對車籍管理之正確性，認定被告有使公務員登載不實之
    罪嫌，惟系爭車輛行車執照確已遺失乙情，業經告訴人己○○於本院審理時證述：95年4 月19日我皮包遺失，有些證件
    不見了，不見的證件包括系爭車輛行車執照等語明確（見本
    院卷二第80頁），核與證人甲○○於本院審理時證述：與被
    告通電話時有提到行車執照遺失，車子在拖吊前曾有一次車
    窗玻璃被打破，竊嫌入內偷走行照，因此行照遺失無法領車
    等語（見本院卷二第78頁）相符。是系爭車輛行車執照已因
    被竊而遺失乙情，堪可認定。而系爭車輛行車執照遺失既然
    屬實，即非刑法第214 條所謂之「不實事項」，與刑法上之
    使公務員登載不實罪有間，難以該罪相繩。
五、綜上，本案依公訴人所提出之證據，尚難使本院產生被告有
    罪之心證，且本院復查無其他卷存積極證據足認被告確有公
    訴人所指犯行，既不能證明被告犯罪，參以首開說明，應諭
    知被告無罪之判決。
據上論斷，應依刑事訴訟法第301條第1項，判決如主文。
本案經檢察官李茂增到庭執行職務。
中    華    民    國    98    年    4     月    10    日
                刑事第十九庭    審判長法  官  李代昌
                                      法  官  文昌
                                      法  官  吳芝瑛
以上正本證明與原本無異。
如不服本判決應於收受送達後10日內向本院提出上訴書狀，並應
敘述具體理由；如未敘述上訴理由者，應於上訴期間屆滿後20日
內向本院補提理由書（均須按他造當事人之人數附繕本）「切勿
逕送上級法院」。
中    華    民    國    98    年    4     月    10    日
                                      書記官  林麗文


司法院資訊處製作；財團法人民間司法改革基金會備份。
